臺灣高雄地方法院民事判決　　　　　　100年度簡上字第168號
上　訴　人　白雋安
被上訴人　　吳雪屏
上列當事人間損害賠償事件，上訴人對於民國100年1月28日本院
高雄簡易庭99年度雄簡字第825號第一審判決提起上訴，本院管
轄之第二審合議庭於民國100年7月13日言詞辯論終結，判決如下
：
      主  文
原判決關於駁回上訴人後開第二項之訴部分，及該部分訴訟費用
之裁判，均廢棄。
上開廢棄部分，被上訴人應給付上訴人新台幣壹拾伍萬元。
其餘上訴駁回。
第一、二審訴訟費用由被上訴人負擔六分之一，餘由上訴人負擔
。
      事實及理由
一、上訴人主張：被上訴人無牙醫師資格，於民國（下同）97年
    3月下旬起至97年11月止，擅自對上訴人執行根管治療與拔
    牙、裝假牙等密醫之醫療業務。且被上訴人因醫療疏失，造
    成上訴人牙齒損害，且一直無法治療，目前連蔬菜都沒辦法
    咬爛，因一用力假牙就會掉下來，或者是碰到牙齦造成疼痛
    ，其因此只能吃軟性及流質食物，造成胃潰瘍。於日常辦理
    事務中，亦無法與客戶暢所欲談，更勿論與異性友人相處；
    尤其是再也無法唱歌以抒解壓力，原告身心所受之殘害實非
    他人所能想像，而上訴人共受有支出醫療費用新台幣（下同
    ）45萬元及精神損害補償費45萬元，合計90萬元之損害，爰
    依侵權行為之法律關係，於原審聲明求為判決被上訴人應給
    付上訴人90萬元。原審法院誤認事實，以上訴人未受有損害
    為由，判決駁回上訴人於原審之請求。惟原審判決有如下違
    誤之處：(1)上訴人於接受被上訴人所為之根管治療等醫療行
    為之後，因病情未獲改善，始至民生醫院就診，故民生醫院
    病情摘要並非上訴人接受被上訴人治療前之病情狀況，原審
    判決採用民生醫院病情摘要作為上訴人前後病情之比較基準
    ，認為上訴人未受有損害，顯有違誤。(2)被上訴人一再否認
    有對上訴人為根管治療等醫療行為，惟該診治行為業據證人
    黃淯琳到庭證述屬實，不容否認，且被上訴人因無合法醫師
    資格二次執行醫療業務，亦經刑事法庭判處有罪，並定應執
    行有期徒刑1年2月，緩刑3年確定，足認被上訴人確有對上
    訴人為侵權行為，原審判決駁回上訴人於原審之請求，顯有
    未洽，爰依法提起本件上訴，求為判決：（一）原判決廢棄
    。（二）被上訴人應給付上訴人90萬元。（三）第一、二審
    訴訟費用由被上訴人負擔。
二、被上訴人則以：被上訴人並無醫師資格，不可能為上訴人進
    行牙齒之根管治療，實情係上訴人透過黃淯琳認識被上訴人
    後，即藉口要求被上訴人為其製作齒模進而至被上訴人處所
    要求被上訴人為其進行根管治療，被上訴人僅代為製作假牙
    ，並未為其拔牙及進行根管治療。詎上訴人事後一再騷擾被
    上訴人，造成被上訴人精神憂鬱，被上訴人始為被害人，其
    請求被上訴人賠償90萬元，自屬無據，原審判決駁回上訴人
    於原審之請求並無違誤，上訴人提起上訴求予廢棄原審判決
    云云，顯無理由。爰答辯聲明：上訴駁回。
三、兩造爭執及不爭執事項
（一）不爭執事項如下：
    被上訴人無醫師資格，經法院依未取得合法醫生資格擅自執
    行醫療業務罪名，判處有期徒刑1 年2 月及緩刑3 年（案號
    ：高雄高分院99年度醫上訴字第1 號）。
（二）爭執事項如下：
    上訴人所主張之損害是否為被上訴人之侵權行為所造成，如
    是，被上訴人應賠償之金額為若干？
四、法院之判斷：
（一）上訴人主張被上訴人無合法醫師資格，於97年3月至11月
      間，為其進行根管治療一節，為被上訴人所否認，並以前
      詞置辯。惟查，被上訴人無醫師資格卻為上訴人進行上開
      根管治療等行為，業據證人黃淯琳到庭證述屬實，有本院
      100年6月9日準備程序筆錄在卷可查，且被上訴人因上開
      違法醫師法之行為，經台灣高等法院高雄分院依違反醫師
      法第28條之規定，判處應執行有期徒刑1年2月，緩刑3年
      確定，亦有該院99年度醫上訴字第1號刑事判決在卷可查
      ，被上訴人矢口否認，不足採信。上訴人主張被上訴人無
      合法醫師資格，為其進行根管治療一節，堪信屬實。
（二）按「未取得合法醫師資格，擅自執行醫療業務者，處六個
      月以上5  年以下有期徒刑，得併科新臺幣30萬元以上150
      萬元以下罰金，其所使用之藥械沒收之。」，醫師法第28
      條前段定有明文。上開規定，係為保護民眾免於受不法醫
      療之危險所為之強制規定，被上訴人違反上開醫師法第28
      條之規定，其行為自屬違反保護他人之法律，依民法第
      184條第二項「違反保護他人之法律，致生損害於他人者
      ，負賠償責任。但能證明其行為無過失者，不在此限。」
      之規定，倘上訴人因此受有損害，被上訴人即應負侵權行
      為之損害賠償責任。
（三）次按，被上訴人為上訴人進行根管治療等醫療行為，是否
      造成損害，原審依職權向民生醫院函詢上訴人於98年3月
      17 日就診時之口腔狀況，是否可能為97年3月下旬至97年
      11  月間之治療行為（例如：拔牙、根管治療、裝置假牙
      、牙周病治療...等）所造成，雖經該院醫師函覆略以上
      訴人於98年3月17日至該院牙科初診，診斷證明書所提及
      之牙科疾病，依其專業判斷，無法證實係97年3月下旬至
      同年11月間之治療所造成，也可能係先前未治療好的牙科
      疾病加上病人口腔照顧不佳所導致等語，且其固診斷#27
      、#33、#34、#45等牙齒有未充填完全之根管治療，然於
      其後註記「但尚無惡化症狀」，有民生醫院99年9月13日
      高市民醫病字第0990005969號函及所附之診治說明、牙科
      門診病歷、病歷摘要等在卷可參。惟查，依上開函文內容
      可知，上訴人係於98年3月17日至該院初診，而上訴人係
      於97年3月間至11月間，始接受被上訴人之根管治療，顯
      見該醫院醫師無法查悉上訴人於97年11月接受根管治療完
      畢後，於98年3月17日初診時，牙周病有無惡化之情形。
      故該醫院上開函文既認為上訴人#27、#33、#34、#45等牙
      齒有未充填完全之根管治療，顯見被上訴人為上訴人施行
      之根管治療未將牙齒完全填充，確有密醫行為之醫療疏失
      ，至於同一函文關於「但尚無惡化症狀」之註記，如前所
      述，即不足採信。又依醫療常規，牙齒牙髓受細菌感染而
      發炎壞死，或受外力傷害或因神經壞死等症狀，即有接受
      根管治療之必要，此項治療與牙周病之治療雖屬二事，本
      不相干，但倘根管治療時，未完全填充、封閉根管，導致
      細菌仍可沿空心之根管進入牙根底部時，此時倘病人同時
      患有中度或重度牙周病時，即會因細菌進入牙根底部而加
      劇牙周病之症狀，此屬臨床上常見之情事，尚難謂原告提
      出之民生醫院於99年12月30日診斷證明書，載明「(1)#27
      牙髓壞死(2)#31嚴重牙周病(3)#32、#41中度牙周病(4)#46～
      #4 8及#33～#35瓷牙牙橋輕度牙周病動搖」等語，即認上
      訴人患有嚴重牙周病全然與被上訴人施行之根管治療無關
      。又上訴人接受根管治療之牙齒，既有填充不完全之情狀
      ，顯見被上訴人未以糊劑予以完全填塞，涉有密醫行為之
      醫療疏失，並因此致上訴人牙齒根管因細菌之入侵，受有
      加劇牙周病症狀及引發發炎疼痛之損害。從而上訴人主張
      因被上訴人密醫行為之醫療疏失，致其受有損害，堪可採
      信。本件被上訴人違反醫師法第28條保護人民不受密醫不
      當醫療之規定，為上訴人施行醫療行為，而未能舉證證明
      其無過失，依前述民法第184條第二項之規定，自應負侵
      權行為之損害賠償責任。
（四）又查，上訴人雖主張其因被上訴人不當密醫之醫療行為，
      受有支出醫療費用45萬元及精神慰藉金45萬元之損害一節
      ，為被上訴人所否認，依民事訴訟法第277條前段之規定
      ，上訴人自應負舉證責任。經查，(1)上訴人雖提出記載醫
      療費41萬元之天健牙醫診所診療估價單1紙（見原審卷30
      頁）及歐登醫事放射所拍攝X光費用800元之收據及高雄市
      立民生醫院之收據1紙（見原審卷30-1、30-2頁）為證。
      惟查，上開41萬元之預估費用，係專作植牙及假牙之用，
      並非重作根管治療之費用，且上訴人有缺牙宿疾，尚難據
      此即認定係被上訴人不當醫療所增加之醫療費用。另上訴
      人提出之歐登醫事放射所拍攝X光費用800元1紙，非經醫
      師治療時指示拍攝，尚難認為係屬必要之醫療費用。又高
      雄市立民生醫院之收據記載收取診斷證明書費用100元、
      掛號費50元、基本負擔50元等情，而診斷證明書亦僅記載
      嚴重牙周病動搖、未徹底充填之根管治療、不合適作假牙
      等評估行為，足認上訴人所舉之上開收據，係為訴訟所用
      ，無法證明係為必要之醫療行為，尚不得認為係治療根管
      之醫療支出。至於上該醫療收據所載之診察費，對照原審
      卷57頁所附之上訴人病情摘要，上訴人於次門診接受＃24
      、＃27之局部診療，然尚難據此即認該部分之診療，係因
      受被上訴人之不當醫療所致，而非治療宿疾所需，故尚難
      認上訴人該診察費之支出，係受被上訴人不當醫療所致之
      損害。從而上訴人既無法舉證證明有支出45萬元之醫療費
      用之必要，其請求被上訴人賠償醫療費用45萬元，於法無
      據。
      (2)又查，上訴人主張受有精神慰藉金損害45萬元部分，按
      「不法侵害他人之身體、健康、名譽、自由、信用、隱私
      、貞操，或不法侵害其他人格法益而情節重大者，被害人
      雖非財產上之損害，亦得請求賠償相當之金額。其名譽被
      侵害者，並得請求回復名譽之適當處分」，民法第195條
      第1項定有明文。又按慰撫金之賠償其核給之標準固與財
      產上損害之計算不同，然非不可斟酌雙方身分資力與加害
      程度，及其他各種情形核定相當之數額，最高法院51年台
      上字第223號判例可資參照。經查，被上訴人上開密醫之
      不當醫療行為，侵害上訴人之身體、健康權益，應負損害
      賠償責任。本院審酌上訴人為大學肄業，現為不動產仲介
      業，收入不定，現無資產；及被上訴人為岡山中學畢業，
      齒模製造師，自承月收入十多萬元，名下財產總額僅數萬
      元等情，業據兩造陳明在卷，並有兩造稅務電子閘門財產
      所得調件明細表在卷可稽，本院審酌兩造教育程度、經濟
      狀況及被上訴人加害程度等情，認上訴人請求精神慰撫金
      45萬元，尚屬過高，應以15萬元，較為允當。
（五）綜上所述，上訴人依侵權行為法律關係請求被上訴人給付
      15萬元，為有理由，應予以准許，逾此範圍之請求即屬無
      據，應予駁回。原審關於駁回上訴人上開應准許部分
      之請求，顯有不當，應由本院予以廢棄，改判如主文第二
      項所示。另原審駁回上訴人上開不應准許部分之請求，並
      無不當，上訴意旨猶執前詞，指摘應予廢棄云云，為無理
      由，其此部分之上訴應予駁回。
五、據上論結，本件上訴為一部有理由、一部無理由，依民事訴
    訟法第436條之1第3項、第449條第1項、第450條、第79條，
    判決如主文。
中    華    民    國    100    年    7    月  27    日
            民事鳳山分庭審判長法  官  楊富強
                              法  官  張琬如
                              法  官  吳文婷
以上正本證明與原本無異。
本判決不得上訴。
中    華    民    國    100    年    7    月  27    日
                              書記官  梁瑜玲